【裁判字號】    98,上易,1496
【裁判日期】    980922
【裁判案由】    詐欺
【裁判全文】
臺灣高等法院臺中分院刑事判決        98年度上易字第1496號
上  訴  人  臺灣苗栗地方法院檢察署檢察官
被      告  甲○○
上列上訴人因被告甲○○詐欺案件，不服臺灣苗栗地方法院98年
度易字第132號中華民國98年8月7 日第一審判決（起訴案號：臺
灣苗栗地方法院檢察署97年度偵字第5854號），提起上訴，本院
判決如下：
    主  文
上訴駁回。
    理  由
一、按「不服地方法院之第一審判決而上訴者，應向管轄第二審
    之高等法院為之。上訴書狀應敘述具體理由。上訴書狀未敘
    述上訴理由者，應於上訴期間屆滿後20日內補提理由書於原
    審法院。逾期未補提者，原審法院應定期間先命補正」、「
    第二審法院認為上訴書狀未敘述理由或上訴有第 362條前段
    之情形，應以判決駁回之。但其情形可以補正而未經原審法
    院命其補正者，審判長應定期間先命補正」，民國96年7 月
    4日修正公布、同年月6日施行之刑事訴訟法第361條、第367
    條分別定有明文。職是，不服地方法院之第一審判決而上訴
    者，其上訴書狀應敘述具體理由，至於上訴理由是否具體，
    係屬第二審法院審查範圍，則不在命補正之列，此參照上開
    條文之修正理由自明。
二、再所稱具體理由，係指須就不服之判決為具體之指摘而言，
    如僅泛稱原判決認事用法不當或採證違法、判決不公等，均
    非具體理由（ 法院辦理刑事訴訟案件應行注意事項第162點
    參照）。復按「所謂具體理由，必係依據卷內既有訴訟資料
    或提出新事證，指摘或表明第一審判決有何採證認事、用法
    或量刑等足以影響判決本旨之不當或違法，而構成應予撤銷
    之具體事由，始克當之（例如：依憑證據法則具體指出所採
    證據何以不具證據能力，或依憑卷證資料，明確指出所為證
    據證明力之判斷如何違背經驗、論理法則）；倘僅泛言原判
    決認定事實錯誤、違背法令、量刑失之過重或輕縱，而未依
    上揭意旨指出具體事由，或形式上雖已指出具體事由，然該
    事由縱使屬實，亦不足以認為原判決有何不當或違法者（例
    如：對不具有調查必要性之證據，法院未依聲請調查亦未說
    明理由，或援用證據不當，但除去該證據仍應為同一事實之
    認定），皆難謂係具體理由，俾與第二審上訴制度旨在請求
    第二審法院撤銷、變更第一審不當或違法之判決，以實現個
    案救濟之立法目的相契合，並節制濫行上訴」（最高法院97
    年度台上字第892 號判決意旨參照）。是如上訴理由書狀並
    未依據卷內訴訟資料，具體指摘原判決認事用法有何違法或
    不當之情形，即屬上訴未敘述具體理由。又上訴書狀未敘述
    具體理由者，其上訴即屬於刑事訴訟法第362 條前段所定「
    上訴不合法律上之程式」之情形，第二審法院自應依同法第
    367條之規定，以判決駁回之。
三、本案上訴人不服原審判決提起上訴，其上訴書所載理由略謂
    ：(1)被告是國立中興大學應用經濟系畢業，受有高等教育，
    並於93年8月3日起，至百泰生物科技股份有限公司擔任國外
    業務部管理師一職，有其畢業證書及該公司在職證明書在卷
    可參，即被告至案發之97年8 月12日提供帳戶資料及金融卡
    時止，至少已有4 年工作經歷，且負責對外商貿易之，報價
    單等等管理工作，案發時已成年且為27歲並已有相當職場閱
    歷，對於社會上時有所聞、層出不窮之提供帳戶詐騙手段新
    聞，應早已有所聽聞，豈會毫無警覺輕易提供帳戶等重要個
    人資料給他人？(2)再者，被告自承所謂之「張建民」網友，
    並非其初戀情人，早在高中階段，曾經人介紹認識男友，當
    時交往方式為見面吃飯、看電影聊天等，期間有l、2年直到
    上大學止，則顯然曾以一般正常方式結交男友，當不至於輕
    易因戀愛而沖昏頭，對照本案情形，與『張建民』真實年籍
    資料不詳之網友，從96年7月3日於網路聊天室認識起，至案
    發之97年8月12日開戶提供帳戶資料止，期間約1年，但雙方
    並未曾見過面，僅是通過電話及網路MSN 聊天而已，實難想
    像雙方有何感情或信任基礎，何來共創美好將來之期待？雖
    被告一再陳稱彼此為男女朋友關係，然而依上述被告之學、
    經歷及曾交往過男友之間經驗說明，且台灣距離香港甚近，
    被告又常有出國出差機會，如果是男女朋友，為何未曾相約
    見面？雙方應未達男女朋友關係而僅僅是普通網友關係，則
    被告輕易將開戶帳戶、提款卡等重要個人資料，交給未曾謀
    面之網友使用，或許動機是想維繫與該網友之友誼，但顯然
    仍存有即使被當作人頭帳戶不法使用亦在所不惜之幫助詐欺
    未必故意，被告之辯解是因為相信男友張建民才會將帳戶等
    資料交給他，從未想到會有問題或被作為不法使用云云，顯
    然不符經驗法則而難以採信。因而認為原審採信被告上述不
    符經驗法則之辯解內容，心證形成有違經驗法則之違誤，為
    此提起上訴等語。
四、經查，原審依全辯論意旨及調查證據之結果，已說明：「‧
    ‧經查：(一)按刑法上之故意，可分為直接故意與不確定故意
    （間接故意），所謂「不確定故意」，係指行為人對於構成
    犯罪之事實，預見其發生而其發生並不違背其本意者，刑法
    第13條第2 項定有明文；復以幫助犯成立之要件，除須有幫
    助行為外，須行為人有幫助之故意，而其故意內涵，除須行
    為人對其所實施幫助行為有違法性之認識或有認識之可能外
    ，尚須對於正犯所實施犯罪行為有具體之認識或有認識之可
    能性，亦即從犯對於正犯所實施之全部犯罪構成要件該當性
    之事實應有所認識或有認識之可能性，始足當之。(二)參以被
    告早在96年7月4日即在網路聊天室認識，此有雙方SKYPE 對
    話紀錄可稽，之後雙方持續以MSN、SKYPE、E-MAIL、電話等
    方式聯絡，並進而發展為男女朋友關係，此見被告與『張建
    民』之對話內容多為日常生活瑣事，且多以寶貝或老公老婆
    互稱，又對話用語極為親暱，有被告提出之 MSN 、SKYPE、
    E-MAIL對話紀錄及行動電話通話明細在卷可稽，是被告主觀
    上認定『張建民』係其男友一節，與一般社會生活經驗尚無
    違背，堪可採信。(三)次按，『張建民』係在與被告以男女朋
    友之關係持續交往1年餘後，始於97年8月11日向被告佯稱：
    伊因生意需要，須有1 張有國際提款功能之金融卡，以便臺
    灣客戶匯款後，可直接在大陸提領人民幣等語；而被告就辦
    理此張具有國際提款功能之金融卡一事，尚與『張建民』討
    論手續費及匯差問題，並蒐集相關資料供『張建民』參考決
    定，此亦有雙方SK YPE對話紀錄在卷可參。另觀諸「張建民
    」更於97年8月4日以E-MAIL告訴被告：『‧‧你把戶頭跟我
    說，我這有臺北人訂樣品，如果OK的話，我叫他們把錢打進
    去你戶頭裡面，收到就請回』，被告遂將所有之台新國際商
    業銀行南京東路分行帳號告知『張建民』，之後於97年8 月
    13日『張建民』即以MSN告知被告，客戶已匯款3, 000 元進
    入前開帳戶，並經被告查證屬實，以上均有E- MAIL 紀錄及
    MSN 對話紀錄可考，足見『張建民』係以此手法加強被告對
    其有經營生意之確信。是被告辯稱：其申請開立系爭帳戶，
    並郵寄該帳戶之提款卡予『張建民』，且以E-MAIL告知密碼
    ，係應其男友『張建民』之要求，為協助其男友生意之經營
    而開立者，實非全然無據。其對於該帳戶及提款卡事後竟遭
    詐騙集團持以使用一節，尚難謂有所認識或預見。被告辯稱
    其無幫助詐騙集團詐欺取財之故意或不確定故意，應可採信
    。(四)審以系爭帳戶之存摺、印鑑均仍在被告持有之中，業據
    被告當庭提出，並經本院勘驗無訛，足認被告顯有與其男友
    共同（或幫忙）管理系爭帳戶之意。另參諸被告用以開立系
    爭帳戶之印鑑，與其原已開立之頭屋郵局、第一商業銀行臺
    中分行、萬泰商業銀行臺中分行、台新國際商業銀行帳戶之
    印鑑均為同一，此有上開金融機構檢送本院之開戶資料在卷
    可佐益徵被告於開立系爭帳戶時，並未與自己平常使用之帳
    戶有所區隔，被告顯係以供男友使用之意，而開立系爭帳戶
    至明。又被告除於97年8月12日因開立系爭帳戶而存入1,000
    元外，另於同年月15日再存入3,000 元供其男友支用，此有
    中國信託商業銀行 98年5月20日中信銀字第09822271206560
    號函所附之歷史交易查詢報表可考，可見被告尚提供其男友
    些許之金錢援助。綜上各情，不難窺見被告對於此段愛情充
    滿憧憬，並希望與『張建民』共創美好之將來。是被告辯稱
    ：『張建民』為其男友，其係因男友為方便臺灣客戶匯款之
    用，基於男女朋友間之互信及協助男友生意之經營，始應男
    友要求開立系爭帳戶，並交付金融卡，及告知密碼，其並無
    幫助詐欺取財之認識及預見可能性等語，堪予採信。(五)至被
    告固與『張建民』未曾見過面。惟查被告值適婚年齡，且事
    發時未有男友，兼以雙方交往之時間長達1年有餘， 雙方之
    對話親暱，且互稱為老公老婆，被告因而盲目陷入甜言蜜語
    之愛情陷阱之中而不自知，實乃人情之常。況被告於與『張
    建民』交往過程中，並未察覺該『張建民』可能係詐騙集團
    成員之一，此觀其MSN、SKYPE、E-MAIL之對話內容即明。是
    本件自難僅以被告與『張建民』未曾見過面，即認被告對於
    系爭帳戶及提款卡可能遭詐騙集團利用作為詐欺取財之工具
    ，有預見之可能，本件尚難遽認被告有幫助他人詐欺取財之
    故意或不確定故意。綜合上述，被告既係為協助與其交往 1
    年有餘之男友『張建民』生意之經營，為供臺灣客戶匯款之
    用，始應其要求，開立系爭帳戶，並交付提款卡及密碼，被
    告對於該帳戶及提款卡可能遭詐騙集團使用一節，實無認識
    ，亦無預見可能性，揆諸首揭說明，自無幫助該『張建民』
    或詐騙集團詐欺取財之故意或不確定故意可言。此外本件公
    訴人所舉之證據，亦無法令本院確信被告確有幫助詐欺取財
    之事實。此外復查無其他積極證據，足資認定被告有公訴人
    所指之幫助詐欺取財犯行，應認被告之犯罪不能證明，依法
    應為被告無罪之諭知。」等情，已詳敘其理由，於法尚無不
    合，亦與證據、經驗及論理原則不相違背。檢察官於上訴理
    由中所爭執之事項，皆已於原審訴訟過程中具以主張，並經
    原審列為主要爭點且加以審酌，復於判決理由中指出公訴人
    所舉之證據，並無法令原審確信被告確有幫助詐欺取財之事
    實，復查無其他積極證據足資認定被告有公訴人所指之幫助
    詐欺取財犯行，故為被告無罪判決之諭知。是檢察官雖以前
    揭情詞提起上訴，然未見其就足以證明被告有罪之積極證據
    為補充或提出新事證，卻僅以「豈會毫明無警覺輕易提供帳
    戶等重要個人資料給他人？」、「雙方並未曾見過面，僅是
    通過電話及網路MSN 聊天而已，實難想像雙方有何感情或信
    任基礎，何來共創美好將來之期待？」、「台灣距離香港甚
    近，被告又常有出國出差機會，如果是男女朋友，為何未曾
    相約見面？」及「雙方應未達男女朋友關係而僅僅是普通網
    友關係，則被告輕易將開戶帳戶、提款卡等重要個人資料，
    交給未曾謀面之網友使用，或許動機是想維繫與該網友之友
    誼，但顯然仍存有即使被當作人頭帳戶不法使用亦在所不惜
    之幫助詐欺未必故意」等主觀推測，即此漫指原審違反經驗
    法則等云云，是參照前揭最高法院31年上字第1312號判例、
    92年臺上字第128號判例及最高法院97年度台上字第892號判
    決等意旨，要難認上訴人已依憑卷證資料，明確指出原審法
    院所為之判斷如何違背經驗、論理法則。是公訴人上訴書所
    敘述之理由，顯與刑事訴訟法第361條第2項規定上訴書狀所
    應具備之「具體理由」未合，其上訴即屬違背法律上之程式
    ，爰不經言詞辯論，逕予駁回。
五、據上論斷，應依刑事訴訟法第367條前段、第372條，判決如
    主文。
中    華    民    國    98    年    9     月    22    日
            刑事第五庭  審判長法  官  趙  春  碧
                              法  官  賴  恭  利
                              法  官  何  秀  燕
以上正本證明與原本無異。
不得上訴。
                              書記官  郭  振  祥
中    華    民    國    98    年    9     月    22    日


司法院資訊處製作；財團法人民間司法改革基金會備份。
